【裁判字號】    88,上,205
【裁判日期】    900606
【裁判案由】    確認派下權
【裁判全文】
臺灣高等法院高雄分院民事判決        八十八年度上字第二○五號
    上  訴  人  酉○○
                Ｆ○○
                丑○○
                亥○○
                戌○○
                辛○○
                丁○○
                申○○
    訴訟代理人  戊○○
    上  訴  人  午○○
                寅○○
                地○○
                子○○
    法定代理人  乙○○
    被  上訴人  宇○○
                宙○○
                Ａ○○
                庚○○
                Ｂ○○
                Ｅ○○
                Ｃ○○
                黃○○
                玄○○
    訴訟代理人  辰○○
    被  上訴人  天○○
                Ｄ○○
                己○○
    法定代理人  甲○○
右當事人間請求確認派下權事件，上訴人對於中華民國八十七年十月二十七日臺灣屏
東地方法院八十七年度訴字第二八號判決提起上訴，本院判決如左：
    主      文
原判決關於上訴人敗訴部分及訴訟費用之裁判均廢棄。
確認上訴人酉○○、Ｆ○○、丑○○、亥○○、戌○○、辛○○、丁○○、申○○、
戊○○、午○○、寅○○、地○○、子○○、壬○○、卯○○、楊志偉、癸○○、巳
○○、未○○等就祭祀公業楊座之派下權存在。
第一、二審訴訟費用由被上訴人負擔。
    事      實
甲、上訴人方面：
一、聲明：如主文第一項、第二項所示。
二、陳述：
    (一)祭祀公業楊座共計有恆春鎮○○段第七八地號、恆春鎮○○○段第一三二、一
      三二之一、一三二之三等四筆土地，其中恆春鎮○○段第七八地號土地自日據
      時代開始即登記楊蘭仔為管理人，至台灣光復後之民國三十六年四月十八日辦
      理土地總登記時，亦申請登記為「祭祀公業業主楊座」「管理人楊蘭仔」，惟
      是項登記，地政事務所之承辦人員誤將業主楊座寫為「楊鑾」，管理人則登記
      為楊蘭仔；迨至八十六年十二月二十三日恆春地政事務所始發現業主姓名錯誤
      ，而更正業主姓名為「楊座」（管理人欄則載為「空白」），是項更正該所亦
      在土地登記謄本上記明更正１—１。此僅為更正業主姓名，絕無除掉管理人之
      意，原審不察，竟以此次更正管理人欄為空白，謂無楊阿片或楊先桃之子孫管
      理該筆土地而駁回上訴人之訴，顯為無理，況管理人楊蘭仔既為祭祀公業楊座
      全體派下員所推選，彼此關係應為委任契約，故縱令有解除或終止委任關係之
      情形，亦僅限於委任人即全體派下員始能為之，殊無由地政機關自行更正之理
      。
    (二)楊蘭仔為楊阿片之子、楊改問之兄，而楊改問之次子楊次郎、三子楊三郎、四
      子戊○○、五子楊五郎等事實，均有戶籍謄本可資證明。
    (三)又就日據時代之地籍資料觀之，可知楊阿片、楊媽興、楊蘭仔、楊振來均住在
      德和里榔林庄一二五番地同一地點；又恆春鎮○○○段第一五０地號土地所
      有權人為祭祀公業楊光宇，管理人則為楊振來，亦可證楊光宇、楊座祭祀公業
      乃同一，兩造應為同一祖先。
三、證據：除援用在原審之立證方法外，補提屏東縣（市）地政事務所土地建築改良
    物逕為更正登記申請書、日據時代恆春鎮○○段第七十八地號土地登記簿、台灣
    省土地關係人繳驗憑證申報書、日據時代戶籍謄本、日據時代地籍資料、土地所
    有權狀、地籍圖謄本、共有人書狀保持證、恆春鎮○○○段第一二五地號、一五
    ０地號土地登記簿等件為證，並聲請傳訊恆春地政事務所課長柯恆壽。
乙、被上訴人方面：
壹、被上訴人宇○○、宙○○、Ａ○○、庚○○、Ｂ○○、Ｅ○○、Ｃ○○、黃○○
    、玄○○、辰○○部分：
一、聲明：上訴駁回。
二、陳述：除與原判決記載相同者，茲引用之外，補稱：
    (一)本件爭點在於祭祀公業楊座派下是否另有楊阿片、楊先桃二派，被上訴人否認
      之，蓋祭祀掃墓時均僅有被上訴人等前往，未曾見過上訴人等，且族譜內亦無
      遺言，雖上訴人提出「楊座、楊光宇祭祀公業親族會議決議錄」，主張上訴人
      等均為派下員云云，惟查上開會議記錄係私文書，被上訴人否認其真正，應由
      上訴人舉證證明之；又細閱上開決議錄，其名為「楊座」、「楊光宇」祭祀公
      業會議決議錄，可證此一決議錄與系爭楊座祭祀公業並無任何關係，蓋楊光宇
      祭祀公業之派下員不必然為楊座祭祀公業之派下員，且何人係楊光宇派下員，
      何人係楊座派下員，亦無從自該決議錄中窺見端倪；況當時會議是否有過半數
      之派下員出席，出席者其派下員資格有無爭議，乃至於開會內容是否如會議記
      錄所載，有無虛偽或誤載，及其內容是否真正，在在啟人疑竇，凡此，均未見
      上訴人舉證，該決議錄實無任何證明力。
    (二)抑有進者，上訴人竟稱被上訴人須舉證證明楊壁為楊座子嗣云云，惟楊壁為楊
      座子嗣一事早為上訴人所自認（參閱上訴人於原審所提出之派下員系統表及八
      十七年四月十四日之準備書狀），被上訴人自無舉證之必要。上訴人竟又主張
      需被上訴人舉證，令人倍覺不解，更足以證明上訴人主張楊阿片、楊先桃為楊
      座派下員云云，純屬誤解，蓋上訴人根本不清楚楊座派下員究為何人，僅一昧
      空言主張其祖楊阿片、楊先桃為楊座派下員。反之，楊先桃、楊阿片究竟是否
      為楊座子嗣，應由主張積極事實之上訴人負舉證之責，惟遍查卷內謄本及書證
      ，上訴人均為舉證證明，自難採信。
    (三)雖上訴人主張系爭恆春鎮○○段第七八地號土地之所有權人為楊座，管理人為
      楊蘭仔，並以證人柯恆壽之證詞為據，然被上訴人根本否認第七八地號土地為
      祭祀公業楊座名下土地，故柯恆壽之證詞與本件無關；又縱依恆春鎮○○○段
      第一五０地號土地登記簿，得認被上訴人之先祖楊振來為祭祀公業楊光宇之派
      下，然亦不能反面推論上訴人等即為祭祀公業楊座之派下員。
三、證據：援用在原審之立證方法。
貳、被上訴人天○○部分：對於原審判決無意見，但伊去申請的土地登記謄本管理人
    是楊鑾，上訴人申請的謄本管理人是楊座。
、被上訴人己○○、丙○○部分：對於原審判決及本件訴訟均無意見。
肆、被上訴人Ｄ○○部分：於言詞辯論期日未到場，亦未提出書狀，作何聲明或陳述
    。
    理      由
一、首查上訴人楊次郎、楊五郎分別於本件訴訟進行中之民國八十八年十月二十五日
    、八十八年六月十三日死亡，有卷附戶籍謄本二份可證，上訴人壬○○、卯○○
    、未○○分別為上訴人楊次郎之長子、次子、四子，楊志偉則為楊次郎之子楊崇
    仁（已歿）之子；又上訴人癸○○為上訴人楊五郎之次子、上訴人巳○○則為楊
    五郎之長子楊宗明（已歿）之子，均有戶籍謄本可證，故上訴人壬○○、卯○○
    、未○○、楊志偉、癸○○、巳○○分別聲明承受訴訟，即無不合。次查，本件
    原審被告楊新財於本件訴訟提起前之八十六年十月二十三日即告死亡，有卷附戶
    籍謄本乙份可稽，原審以楊新財為被告對其為實體上判決，尚有未當，從而上訴
    人（即原審之原告）撤回對於楊新財之訴，另追加楊新財之長子黃○○、次子宙
    ○○、五子Ａ○○、孫丙○○（三子楊慶茂之子）為被上訴人，且已得對造之同
    意，亦無不合，先此敘明。
二、被上訴人Ｄ○○經合法通知，未於最後言詞辯論期日到場，核無民事訴訟法第三
    百八十六條所列各款情形，爰依上訴人之聲請，由其一造辯論而為判決。
三、按「確定派下權存在之訴，並非固有之必要共同訴訟，就祭祀公業主張有派下權
    之人祇須對否認派下權存在之人提起，其當事人適格即無欠缺。」最高法院七十
    八年台上字第一九四二號判決意旨可資參照，本件被上訴人宇○○、宙○○、Ａ
    ○○、庚○○、Ｂ○○、Ｅ○○、Ｃ○○、黃○○、玄○○、辰○○等十人均否
    認上訴人等有祭祀公葉楊座之派下權；而被上訴人天○○、己○○、丙○○既於
    本院審理中稱對於原審判決無意見，顯然亦有否認上訴人等派下權之意；至於被
    上訴人Ｄ○○雖未於審理期日到場，惟尚不能據此認為其對於派下權之存在不予
    否認，故本件上訴人等對於被上訴人等十四人提起訴訟，即無不合。
四、本件上訴人主張：祭祀公業楊座之派下員有三大房，即長房楊壁、二房楊先桃、
    三房楊阿片，其中被上訴人等十四人均為長房楊壁之派下，上訴人等十九人均為
    三房楊阿片之派下，詎被上訴人等在向屏東縣恆春鎮公所申報祭祀公業楊座之派
    下員時，竟未將上訴人等列入，為此提起訴訟，求為確認上訴人等就祭祀公業楊
    座之派下權存在。（原審判決確認訴外人楊新良、楊昆和就祭祀公業楊座之派下
    權存在，另駁回上訴人及訴外人楊連庭、楊連成、楊順良、楊勝良、楊貴良、楊
    承家之訴，上訴人對此聲明不服，提起上訴。）被上訴人則以：否認上訴人等就
    祭祀公業楊座之派下權存在，上訴人雖提出楊座、楊光宇祭祀公業親族會議決議
    錄、恆春鎮○○○段第一五０地號、同鎮○○段第七八地號之土地登記謄本等，
    以證明上訴人等為祭祀公葉楊座之派下員，惟被上訴人否認前開會議決議錄之真
    正，且既為「楊座、楊光宇」祭祀公業之會議決議錄，自不能證明有前往開會之
    人均為楊座祭祀公業之派下員，又恆春鎮○○○段第一五０地號之土地登記謄本
    ，雖可認被上訴人之先祖楊振來確曾為祭祀公業楊光宇之管理人，然亦不能反面
    推論上訴人等即為祭祀公業楊座之派下員，至於山腳段第七八地號土地被上訴人
    否認為祭祀公業楊座所有，是其上縱登記上訴人之先祖楊蘭仔為管理人屬實，亦
    與被上訴人無關等語，資為抗辯。
五、查上訴人等主張上訴人等十九人為訴外人楊阿片、楊蘭仔、楊雨哢、楊改問等（
    均已歿）之後嗣，被上訴人等十四人則為祭祀公業楊座之派下及訴外人楊壁、楊
    媽興、楊振來等（均已歿）之後嗣，被上訴人辰○○於八十六年四月二十五日向
    屏東縣恆春鎮公所申報祭祀公葉楊座之管理人變更時，僅列被上訴人辰○○、天
    ○○、宇○○、玄○○、庚○○、己○○、Ｂ○○、Ｅ○○、Ｃ○○、Ｄ○○及
    訴外人楊新財（即被上訴人黃○○、宙○○、Ａ○○、丙○○等四人之被繼承人
    ）等十一人為祭祀公業楊座之派下員，又屏東縣恆春鎮○○○段第一三二、第一
    三二之一、第一三二之三地號之三筆土地為祭祀公業楊座名下所有土地等情，業
    據提出被上訴人所製作之派下全員系統表、派下全員名冊、財產清冊等及土地登
    記簿謄本、戶籍謄本等為證，並為被上訴人等所不否認，應堪信為真實，合先敘
    明。
六、上訴人等主張渠等為祭祀公業楊座之派下，並據提出楊座、楊光宇祭祀公業親族
    會議決議錄、恆春鎮○○○段第一五０地號、同鎮○○段第七八地號之土地登記
    謄本等為證，被上訴人等否認上訴人之主張，並以前揭情詞置辯，經本院查：
    (一)上訴人所提出被上訴人辰○○所製作、且為被上訴人所不否認其真正之祭祀公
      業楊座「沿革」中，第八點「演變事實」中記載：「本祭祀公業茲因各房房長
      亦相繼皆已亡故，又無族譜可資佐鑑，又因年代久遠無法詳記，僅依族中輩份
      長者之派下員之口述記撰：：」等語（見原審卷第一二頁），故祭祀公業楊座
      之派下員認定，顯無族譜可資參照，被上訴人等抗辯稱：族譜內並無遺言交代
      上訴人等為派下員云云，顯為不實。
    (二)上訴人主張：上訴人之先祖楊蘭仔、楊雨哢、楊改問，被上訴人之先祖楊新財
      、被上訴人己○○曾於四十四年二月二日參加楊座、楊光宇祭祀公業親族會議
      ，並據提出會議決議錄乙份為證（見原審卷第一三七頁），被上訴人則否認該
      決議錄之真正，然查：被上訴人己○○對於上訴人等之先祖有參加親族會議一
      事，業已自認在卷（見原審卷第一九三頁背面），本院衡量前揭決議錄既記載
      被上訴人己○○為當時參與會議之人，己○○亦不否認此事，該決議錄應為真
      實，被上訴人猶爭執該決議錄之真正，顯無足採。再依該決議錄所載，其中祭
      祀公業楊座、楊光宇固然各有不同之名下土地（楊座部分為恆春鎮○○○段第
      一三二、第一三二之一、第一三二之三地號、同鎮○○段第七八地號土地；楊
      光宇部分為恆春鎮○○○段第一五０地號土地），惟此僅能認為有不同之享祀
      者，依台灣民事習慣，一祭祀公業之享祀者並不限制為一人，且名稱亦無一定
      之規則可循（日人齒松平著，祭祀公業並台灣於特殊法律研究
      一書第二七頁以下參照），並不能依此即認為係不同之祭祀公業；況依上訴人
      所提出之同意書（見原審卷第一五九頁）中，楊改問（上訴人之先祖）、被上
      訴人天○○等均自稱為楊座楊光宇派下；又依卷附恆春鎮○○○段第一五０地
      號土地登記簿謄本所載，祭祀公業楊光宇之管理人為被上訴人之先祖楊振來，
      此為被上訴人所不否認，足認祭祀公業楊座、楊光宇之派下員應係同一派下。
      至於此次會議決議是否有過半數之派下員出席，出席者其派下員資格有無爭議
      等情，均無從否定兩造之先祖確有出席此一會議之事實，被上訴人執此抗辯，
      顯無足採。
    (三)再依兩造均不爭執其真正之卷附恆春鎮○○段第七八地號土地登記簿謄本內容
      觀之，三十六年四月十八日辦理總登記時，「所有權人」欄中記載之所有權人
      姓名為「祭祀公業業主楊鑾」、管理者則為「楊蘭仔」（上訴人之先祖），迄
      至八十六年十二月二十三日，所有權人姓名則更正為「祭祀公業楊座」、管理
      者欄則標記為「空白」，經本院訊問證人即屏東縣恆春地政事務所第三課課長
      柯恆壽，其證稱：「光復之後讓民眾申報作總登記，申報書是寫祭祀公業楊座
      ，管理人是楊蘭仔，可能是承辦人把楊『座』看成『鑾』，而且我看日據時代
      的土地登記簿也是記載祭祀公業楊座，管理人楊蘭仔。」「（為何管理人變為
      『空白』？）因為它沒有改變，這是附記登記，沒有改變的部分就沒有登，現
      在新的登記簿管理人欄就有填楊蘭仔。」「（為何到八十六年才發現這個問題
      ？）因為八十六年要電腦化，所以重頭校對發現這個錯誤，我們才逕為更正，
      至於原因發生日期寫為六十六年七月二十九日，是因在六十六年七月二十九日
      由舊簿轉為新簿，舊簿不再使用，所以才會寫民國六十六年七月二十九日轉入
      的日期為原因發生日期，舊簿不再使用。」等語（見本院九十年三月二十日準
      備程序筆錄），並據提出屏東縣（市）地政事務所土地建築改良物逕為更正登
      記申請書、舊土地登記簿、日據時代土地登記簿，電腦化後之土地登記謄本、
      台灣省土地關係人繳驗憑證申報書等為佐，依證人柯恆壽之證詞及前揭書證資
      料，已足認定恆春鎮○○段第七八地號土地確為祭祀公業楊座派下所有，且由
      上訴人之先祖楊蘭仔擔任管理人無誤，被上訴人否認前揭恆春鎮○○段第七八
      地號土地為祭祀公業楊座所有，顯無可信。
    (四)綜上，上訴人之先祖既有參與祭祀公業楊座之派下員會議、且曾擔任祭祀公業
      楊座之管理人，已如前述，則上訴人主張渠等為祭祀公業楊座之派下員，自屬
      信而有徵。
七、綜上所述，上訴人求為確認渠等就祭祀公業楊座有派下權存在，為有理由，應予
    准許，原審就此部分為上訴人敗訴之判決，尚有未洽，上訴意旨就此部分指摘原
    判決不當，求予廢棄改判，為有理由，爰由本院將原判決此部分予以廢棄改判如
    主文第二項所示。
八、至於上訴人主張兩造均居住於同一聚落、且公用同一祭祀祖祠等，縱令屬實，亦
    不足證明上訴人確為祭祀公業楊座之派下員，本院審酌前揭事證已足以認定事實
    、獲致心證，此部分之主張與判決結果不生影響，不再一一審酌，末此敘明。
九、據上論結，本件上訴為有理由，依民事訴訟法第四百五十條、第七十八條、第八
    十五條第一項後段、第四百六十三條、第三百八十五條第一項前段，判決如主文
    。
中      華      民      國    九十      年      六      月      六      日
                                      臺灣高等法院高雄分院民事第五庭
~B1審判長法官  蔡明宛
~B2法      官  林健彥
~B3法      官  黃科瑜
右為正本係照原本作成。
如對本判決上訴，須於判決送達後二十日內向本院提出上訴狀，其未表明上訴理由者
，應於上訴後二十日內向本院提出上訴理由書（均須按他造當事人之人數附繕本）。
上訴時應提出委任律師或具有律師資格之人之委任狀，並依附註條文規定辦理。
中      華      民      國    九十      年      六      月      八      日
~B法院書記官  黃富美
附註：
民事訴訟法第四百六十六條之一：
對於第二審判決上訴，上訴人應委任律師為訴訟代理人，但上訴人或其法定代理人具
有律師資格者，不在此限。
上訴人之配偶、三親等內之血親、二親等內之姻親，或上訴人為法人、中央或地方機
關時，其所屬專任人員具有律師資格並經法院認為適當者，亦得為第三審訴訟代理人。
第一項但書及第二項情形，應於提起上訴或委任時釋明之。
                                                                      Ｊ


司法院資訊處製作；財團法人民間司法改革基金會備份。
